【裁判字號】    97,易,850
【裁判日期】    971125
【裁判案由】    重利
【裁判全文】
臺灣雲林地方法院刑事判決               97年度易字第850號
公  訴  人  臺灣雲林地方法院檢察署檢察官
被      告  乙○○
            甲○○
上列被告因重利案件，經檢察官提起公訴（97年度偵字第3214號
、第4003號、第4004號、第4005號、第4179號、第4212號、第
4331號、第4332號、第4334號、第4392號、第4395號、第4396號
），本院判決如下：
    主      文
乙○○共同乘他人急迫貸以金錢，而取得與原本顯不相當之重利
，處有期徒刑伍月，如易科罰金，以新臺幣壹仟元折算壹日，扣
案本票 (已使用）參拾陸張、空白商業本票陸本、借款人名單壹
張、名片拾張、空白中古汽車買賣合約書壹本、NOKIA 牌行動電
話壹支（電話號碼0000-000000） 、被害人資料信封袋貳拾肆個
、工商本票肆張、中古汽車買賣切結合約書參張、中古汽車買賣
切結合約書壹本、子○○資料影本壹張、空白讓渡書貳本均沒收
。
甲○○共同乘他人急迫貸以金錢，而取得與原本顯不相當之重利
，處有期徒刑肆月，如易科罰金，以新臺幣壹仟元折算壹日，扣
案本票 (已使用）參拾陸張、空白商業本票陸本、借款人名單壹
張、名片拾張、空白中古汽車買賣合約書壹本、NOKIA 牌行動電
話壹支（電話號碼0000-000000） 、被害人資料信封袋貳拾肆個
、工商本票肆張、中古汽車買賣切結合約書參張、中古汽車買賣
切結合約書壹本、子○○資料影本壹張、空白讓渡書貳本均沒收
。
    事      實
一、乙○○與甲○○為兄弟，基於乘他人急迫，貸以金錢而取得
    與原本顯不相當重利之反覆、延續犯意聯絡，於附表所示之
    時間、地點，反覆、延續向如附表所示，處於急迫狀況，極
    需借款週轉之借款人，於提供借款人附表所示之質押物品等
    作為擔保後，始交付扣除第1 期利息之借款金額，並以每10
    日或15日或30日為1 期，每期借款金額每新臺幣（下同）
    10,000元需繳付500 元至1,500 元不等之利息（詳如附表所
    載)， 以此方式取得與原本顯不相當之重利。嗣於97年6 月
    16日零時35分許，在雲林縣東勢鄉○○○路32號東勢郵局前
    ，乙○○與甲○○向連志峰追討積欠款項之際，經連志峰報
    警而查獲，在乙○○背包內、當時駕駛之車牌號碼1017-SU
    自小客車內，及乙○○住處，扣得辛○○及丙○○之身分證
    及癸○○之健保卡（以上均已發還）、本票（已使用）36張
    、空白商業本票6 本、借款人名單1 張、名片10張、空白中
    古汽車買賣合約書1 本、NOKIA 牌行動電話2 支（
    0000-000000 及0000-000000） 、被害人資料信封袋24個、
    商業本票4 張、中古汽車買賣切結合約書1 張、中古汽車買
    賣切結合約書1 本、子○○資料影本1 張、空白讓渡書2 本
    、Anycall 行動電話手機1 支（0000-000000） 、電腦主機
    1臺等物。
二、案經雲林縣警察局移送臺灣雲林地方法院檢察署檢察官偵查
    起訴。
    理      由
甲、程序部分：
一、本件為刑事訴訟法第376 條第1 、2 款所列案件，依同法第
    284 條之1前段規定，由法官1人獨任審判，合先敘明。
二、(一)按被告以外之人於審判外之言詞或書面陳述，除法律有規
      定者外，不得作為證據。又被告以外之人於審判外之陳述
      ，雖不符前4 條之規定，而經當事人於審判程序同意作為
      證據，法院審酌該言詞陳述或書面陳述作成時之情況，認
      為適當者，亦得為證據，刑事訴訟法第159 條第1 項、第
      159 條之5 第1 項定有明文。
    (二)查連志峰、辛○○、癸○○、丙○○、壬○○、庚○○、
      戊○○、丑○○、己○○、子○○、寅○○、丁○○警詢
      筆錄、贓物認領保管單3 份等，均為被告乙○○及甲○○
      以外之人於審判外之言詞及書面陳述，惟被告2 人及檢察
      官於本院審理時同意作為證據，本院揆諸前開法條規定，
      並審酌前開言詞及書面陳述作成時之情況，認為適當，自
      得作為證據，合先敘明。
乙、實體部分：
一、上開犯罪事實，業據被告乙○○及被告甲○○於本院審理中
    坦承不諱，核與被害人連志峰、辛○○、癸○○、丙○○、
    壬○○、庚○○、戊○○、丑○○、己○○、子○○、寅○○、丁○○警詢指述情節相符，並有贓物認領保管單3 份、
    郵政存簿儲金簿影本、本票（已使用）36張、空白商業本票
    6 本、借款人名單1 張、名片10張、空白中古汽車買賣合約
    書1 本、NOKIA 牌行動電話1 支（0000-000000） 、被害人
    資料信封袋24個、商業本票4 張、中古汽車買賣切結合約書
    1 張、中古汽車買賣切結合約書1本 、子○○資料影本1 張
    、空白讓渡書2 本等附卷可憑，堪認被告2 人自白與事實相
    符，本案事證明確，被告2 人犯行堪以認定，應依法論科。
二、論罪科刑之理由：
    (一)核被告乙○○、甲○○所為，均係犯刑法第344 條之重利
      罪。
    (二)按95年7月1日起施行之修正刑法，基於一罪一罰，以實現
      刑罰公平原則之考量，將包含多數侵害法益行為，但科刑
      上僅論以一罪之連續犯及僅成立實質一罪之常業犯規定刪
      除。為避免流於嚴苛，原可單獨成罪之多數行為，苟依社
      會通念，認在刑罰上予以單純一罪評價，始符合刑罰公平
      原則者，自應僅總括地論以一罪，然其範圍之認定，須與
      修法之意旨相契合。又集合犯係指犯罪構成要件之行為，
      依其本質、犯罪目的或社會常態觀之，常具有反覆、繼續
      為之之特性，此等反覆實行之行為，於自然意義上雖係數
      行為，但依社會通念，法律上應僅為一總括之評價，法律
      乃將之規定為一獨立之犯罪類型，而為包括一罪。故犯罪
      是否包括一罪之集合犯，客觀上，應斟酌其法律規定文字
      之本來意涵、實現該犯罪目的之必要手段、社會生活經驗
      中該犯罪實行常態及社會通念等；主觀上，則視其是否出
      於行為人之一次決意，並秉持刑罰公平原則，加以判斷，
      96年度臺上字第1168號判決意旨可資參照。查本件被告乙○○及被告甲○○共同經營地下錢莊，向附表所示之13名
      借款人貸款收取重利，且經營期間自96年11月起至97年6
      月止，為長久經營，顯見其等應出於一次決意，決定從事
      地下錢莊重利犯行，並其習慣性、多次並反覆收取重利之
      行為，應予評價為「集合犯」之包括一罪。
    (三)被告乙○○與被告甲○○間，就重利之犯行，有犯意聯絡
      及行為分擔，應均論以共同正犯。
    (四)爰審酌被告乙○○並無構成累犯之前科、被告甲○○並無
      前科，有臺灣高等法院被告前案紀錄表2 份附卷可考，其
      等貪圖利益，乘附表所示12名借款人處於需錢孔急之急迫
      狀況下，向其收取顯不相當之重利，及乙○○固為地下錢
      莊主腦，但其犯後坦白承認，態度良好，並業與丁○○、
      丙○○、丑○○、子○○、寅○○、己○○、戊○○等7
      名被害人達成協議，僅收取本金而退還超過本金部分之利
      息，有債務清償證明7 紙在卷可考；被告甲○○雖居次要
      地位等犯罪之動機、目的、手段及所生之危險或損害等一
      切情狀，爰分別量處如主文所示之刑，及易科罰金之折算
      標準。
    (五)至扣案本票（已使用）36張、空白商業本票6 本、借款人
      名單1 張、名片10張、空白中古汽車買賣合約書1 本、
      NOKIA 牌行動電話1 支（0000-000000） 、被害人資料信
      封袋24個、商業本票4 張、中古汽車買賣切結合約書1 張
      、中古汽車買賣切結合約書1 本、子○○資料影本1 張、
      空白讓渡書2 本，均為被告乙○○所有，且供重利犯行之
      用，業據其供承在卷，應予沒收。至扣案行動電話手機
      Nokia 及Anycall 各支（0000-000000 及0000-000000 ）
      及電腦主機1 臺，雖分別為被告乙○○及被告甲○○所有
      ，惟與本案重利並無關聯，非供犯罪所用之物，不得沒收
      。
三、據上論斷，應依刑事訴訟法第284 條之1 前段、第299 條第
    1 項前段，刑法第344 條、第28條、第41條第1 項前段、第
    38條第1 項第2 款，刑法施行法第1 條之1 ，判決如主文。
本案經檢察官郭俊男到庭執行職務
中    華    民    國    97    年    11    月    25    日
                  刑事第三庭  法  官  李貞瑩
以上正本證明與原本無異。
如不服本判決，應於判決送達後10日內，向本院提出上訴狀。（
須附繕本）
                              書記官  金雅芳
中    華    民    國    97    年    11    月    25    日
附錄本案論罪科刑法條全文
中華民國刑法第344條（重利罪）
乘他人急迫、輕率或無經驗貸以金錢或其他物品，而取得與原本
顯不相當之重利者，處1 年以下有期徒刑、拘役或科或併科1千
元以下罰金。
附表
┌─┬───┬───┬─────┬───┬───┬─────────┬───┬────┐
│編│被害人│借款時│借款地點  │借款金│實際取│計息方式          │已付利│質押物品│
│號│      │間    │          │額    │得金額│                  │息    │        │
├─┼───┼───┼─────┼───┼───┼─────────┼───┼────┤
│1 │連志峰│97年4 │雲林縣麥寮│150000│120000│以每15天為1期，每 │45000 │面額    │
│  │      │月    │鄉○○路臺│元    │元    │期利息為15000 元（│元    │150000元│
│  │      │      │塑六輕廠大│      │      │（相當於週年利率  │      │之本票、│
│  │      │      │門前之7-11│      │      │300％ ）          │      │連志峰之│
│  │      │      │便利超商前│      │      │                  │      │彰化府前│
│  │      │      │          │      │      │                  │      │郵局儲金│
│  │      │      │          │      │      │                  │      │簿、印章│
│  │      │      │          │      │      │                  │      │、密碼  │
├─┼───┼───┼─────┼───┼───┼─────────┼───┼────┤
│2 │辛○○│97年2 │雲林縣麥寮│20000 │17000 │以每15天為1期，每 │9000元│面額    │
│  │      │月27日│鄉瓦村5 │元    │元    │期利息為3000元（相│      │20000 元│
│  │      │      │鄰瓦76號│      │      │當於週年利率      │      │之本票、│
│  │      │      │旁路邊    │      │      │423.53 ％）       │      │辛○○之│
│  │      │      │          │      │      │                  │      │身分證  │
├─┼───┼───┼─────┼───┼───┼─────────┼───┼────┤
│3 │癸○○│97年1 │雲林縣斗六│50000 │47500 │以每30天為1期，每 │5000元│面額    │
│  │      │月29日│市○○路夜│元    │元    │每期利息為2500元（│      │50000 元│
│  │      │      │市附近    │      │      │相當於週年利率    │      │之本票、│
│  │      │      │          │      │      │63.16 ％）        │      │癸○○之│
│  │      │      │          │      │      │                  │      │健保卡  │
├─┼───┼───┼─────┼───┼───┼─────────┼───┼────┤
│4 │丙○○│97年5 │雲林縣麥寮│100000│85000 │以每30天為1期，每 │15000 │面額    │
│  │      │月23日│鄉三盛村工│元    │元    │期利息為15000 元（│元（已│100000元│
│  │      │      │業路名流撞│      │      │相當於週年利率    │於97年│之本票、│
│  │      │      │球場      │      │      │211.76 ％）       │6 月20│丙○○之│
│  │      │      │          │      │      │                  │日清償│身分證  │
│  │      │      │          │      │      │                  │完畢）│        │
├─┼───┼───┼─────┼───┼───┼─────────┼───┼────┤
│5 │壬○○│97年4 │嘉義縣大林│120000│108000│以每30日為1 期，每│12000 │面額    │
│  │      │月23日│交流道下路│元    │元    │期利息為12000 元（│元（已│120000元│
│  │      │      │旁        │      │      │相當於週年利率    │於97年│之本票2 │
│  │      │      │          │      │      │133.33 ％）       │5 月中│張      │
│  │      │      │          │      │      │                  │旬清償│        │
│  │      │      │          │      │      │                  │完畢）│        │
├─┼───┼───┼─────┼───┼───┼─────────┼───┼────┤
│6 │庚○○│97年4 │南二高斗六│100000│94000 │以每10天為1期，每 │48000 │面額    │
│  │      │月7日 │交流道下旁│元    │元    │期利息為6000元（相│元    │100000元│
│  │      │      │之7-11便利│      │      │當於週年利率229.79│      │之本票1 │
│  │      │      │超商      │      │      │％）              │      │張      │
├─┼───┼───┼─────┼───┼───┼─────────┼───┼────┤
│7 │戊○○│97年4 │彰化縣彰化│150000│136000│以每15天為1期，每 │83500 │面額    │
│  │      │月5日 │市○○路台│元    │元    │期利息為12000 元（│元    │150000元│
│  │      │      │化福利大樓│      │      │相當於週年利率    │      │之本票、│
│  │      │      │          │      │      │211.76 ％）       │      │郵局金融│
│  │      │      │          │      │      │                  │      │卡（含密│
│  │      │      │          │      │      │                  │      │碼）    │
├─┼───┼───┼─────┼───┼───┼─────────┼───┼────┤
│8 │丑○○│97年4 │雲林縣麥寮│150000│131000│以每15天為1期，每 │79000 │面額    │
│  │      │月1日 │鄉○○路某│元    │元    │期利息為15000 元（│元（另│150000元│
│  │      │      │7-11便利超│      │      │相當於週年利率    │還本金│之本票1 │
│  │      │      │商前      │      │      │274.81 ％）       │50000 │張      │
│  │      │      │          │      │      │                  │元）  │        │
├─┼───┼───┼─────┼───┼───┼─────────┼───┼────┤
│9 │己○○│96年  │雲林縣斗六│40000 │37600 │以每10天為1期，每 │48000 │40000 元│
│  │      │11月  │工業區之某│元    │元    │期利息為2400元（相│元（本│本票1 張│
│  │      │30日  │7-11便利超│      │      │當於週年利率229.79│金97年│        │
│  │      │      │商前      │      │      │％）              │6 月12│        │
│  │      │      │          │      │      │                  │日已清│        │
│  │      │      │          │      │      │                  │償）  │        │
├─┼───┼───┼─────┼───┼───┼─────────┼───┼────┤
│10│子○○│97年6 │雲林縣斗六│60000 │57000 │以每15天為1期，每 │3000元│無      │
│  │      │月13日│市○○路  │元    │元    │每期利息為3000元（│（已清│        │
│  │      │      │317號前   │      │      │相當於週年利率    │償）  │        │
│  │      │      │          │      │      │126.32 ％）       │      │        │
├─┼───┼───┼─────┼───┼───┼─────────┼───┼────┤
│11│寅○○│97年6 │雲林縣麥寮│100000│94000 │以每15天為1期，每 │12000 │100000元│
│  │      │月3日 │鄉品強加油│元    │元    │期利息為6000元（相│元    │本票1 張│
│  │      │      │站前      │      │      │當於週年利率153.19│      │        │
│  │      │      │          │      │      │％）              │      │        │
├─┼───┼───┼─────┼───┼───┼─────────┼───┼────┤
│12│丁○○│97年5 │雲林縣麥寮│110000│98000 │以每15天為1期，每 │合計  │110000元│
│  │      │月2日 │鄉臺塑六輕│元    │元    │期利息為11000 元（│55000 │本票1 張│
│  │      │      │廠附近之某│      │      │相當於週年利率    │元（本│、中古汽│
│  │      │      │7-11便利超│      │      │269.39 ％）       │金已清│車買賣切│
│  │      │      │商前      │      │      │                  │償    │結書    │
│  │      ├───┼─────┼───┼───┼─────────┤50000 ├────┤
│  │      │97年5 │不詳地點  │10000 │9000元│以每15天為1期，每 │元）  │10000 元│
│  │      │月13日│          │元    │      │期利息為1000元（相│      │本票1 張│
│  │      │      │          │      │      │當於週年利率      │      │        │
│  │      │      │          │      │      │266.67 ％）       │      │        │
│  │      ├───┼─────┼───┼───┼─────────┤      ├────┤
│  │      │97年6 │不詳地點  │20000 │18000 │以每15天為1期，每 │      │20000 元│
│  │      │月9日 │          │元    │元    │期利息為2000元（相│      │本票1 張│
│  │      │      │          │      │      │當於週年利率266.67│      │        │
│  │      │      │          │      │      │％）              │      │        │
└─┴───┴───┴─────┴───┴───┴─────────┴───┴────┘


司法院資訊處製作；財團法人民間司法改革基金會備份。
